臺灣雲林地方法院刑事判決　　　　　　　　　　　　　　九十年度易字第三六二號
　　公　訴　人　臺灣雲林地方法院檢察署檢察官
　　被　　　告　乙○○
　　被　　　告　丁○○
　　被　　　告　甲○○
　　共　　　同
　　選任辯護人　陳中堅
右列被告因詐欺等案件，經檢察官提起公訴（八十九年度偵字第一八六一號、八十九
年度偵字第三九六三號），本院判決如左：
    主  文
乙○○、丁○○均無罪。
甲○○毀棄他人文書，足以生損害於他人，處有期徒刑參月，如易科罰金以參佰元折
算壹日。緩刑參年。
    事  實
一、緣乙○○與丁○○夫妻二人，於民國八十八年五月間，陸續向丙○○借貸新台幣
    （下同）五百萬元，並由丁○○交予由乙○○所簽發之支票二十紙交與丙○○收
    執，上開支票屆期經提示，均遭退票，嗣丙○○向乙○○、丁○○催討，上開款
    項未果，遂於八十八年底、八十九年初某不詳時間，至雲林縣西螺鎮九隆里九隆
    三十七號乙○○及其父甲○○住處催討債務，並將以乙○○為付款人，票號ＮＡ
    0000000號、ＮＡ0000000號、ＮＡ0000000號，帳號分別
    為○八六四二─五號、五六六─七號、○八六四二─五號，票載發票日分別為八
    十八年十月二十日、八十八年十一月二十日、八十八年十二月二十日，面額分別
    為八萬元、十二萬元、八萬元之支票三紙交予乙○○之父甲○○觀看，以為憑信
    。詎甲○○竟將丙○○所交付用以催討債務之支票三紙上發票人簽章欄處之乙○○簽章劃掉，使乙○○以於支票發票人簽章欄處簽章所表彰之發票行為喪失其效
    用，足以生損害與丙○○。
二、案經丙○○訴由臺灣雲林地方法院檢察署檢察官偵查起訴。
    理  由
甲、有罪部分：
一、訊據被告甲○○固不否認有於前揭時、地，將丙○○所持之支票三紙上發票人簽
    名劃掉等情，惟辯稱：因告訴人丙○○拿伊子乙○○之支票來還伊，說拿支票也
    沒有用，伊取得支票後，因怕丟掉，所以才將支票發票人之簽名劃掉云云。惟查
    ，被告甲○○於右揭時地，將上開支票三紙以筆劃叉毀損之事實，業據告訴人丙○○指訴歷歷，而上開支票三紙發票人簽章欄之簽章確實遭筆劃叉等情，並有支
    票影本三紙在卷可稽；按票據具有文書性質，與一般之物不同，被告甲○○將他
    人所開立之支票發票人簽章欄之簽章劃叉毀損，將乙○○以於支票發票人簽章欄
    處簽章所表彰之發票行為喪失其效用，以致持票人丙○○無法以上開支票行使權
    利，足以生損害予丙○○甚明。被告甲○○上開所辯，無非係事後卸責之詞，不
    足採信。本件事證明確，被告犯行洵堪認定。
二、核被告甲○○所為，係犯刑法第三百五十二條之毀損文書罪。爰審酌被告並無犯
    罪之前科，素行良好，其因一時不慎，致罹本件犯行，其犯罪之動機、目的、手
    段、所生之損害，及犯罪後態度等一切情狀，量處如主文第一項所示之刑，並諭
    知易科罰金之折算標準。末按刑法第四十一條已於九十年一月十日經總統公布修
    正為第四十一條第一項：「犯最重本刑為五年以下有期徒刑以下之刑之罪，而受
    六個月以下有期徒刑或拘役之宣告，因身體、教育、職業、家庭之關係或其他正
    當事由，執行顯有困難者，得以一元以上三元以下折算一日，易科罰金」，同年
    月十二日生效，爰依刑法第二條第一項前段之規定，應適用裁判時之新法即修正
    後之刑法第四十一條第一項規定，諭知易科罰金之折算標準，以資懲儆，併此敘
    明。末查被告前未曾受有期徒刑以上刑之宣告，有臺灣高等法院檢察署刑案紀錄
    簡覆表乙份在卷可參，經此次偵審教訓應知警惕，應知所警惕，而無再犯之虞，
    本院因認上開對被告甲○○所宣告之刑，以暫不執行為適當，爰併宣告緩刑三年
    ，以啟自新。
乙、無罪部分：
一、公訴意旨略以：被告乙○○、丁○○係夫妻，明知自己財務狀況不佳竟共同基於
    為自己不法之所有，於民國八十八年間，向丙○○詐稱需錢週轉應急，欲借新台
    幣（下同）五百萬元，丙○○不疑有詐，遂向台南區中小企業銀行貸款，先後將
    三百萬及二百萬元，交與乙○○、丁○○，乙○○、丁○○並簽發支票交與丙○○收執，詎支票屆期提示均遭退票，丙○○至此始知受騙。因認被告乙○○、丁○○涉有刑法第三百三十九條第一項之詐欺取財罪嫌。
二、按犯罪事實應依證據認定之，無證據不得推定其犯罪事實，刑事訴訟法第一百五
    十四條定有明文。復按告訴人之告訴無非以使被告受到刑事訴追為目的，其陳述
    是否與事實相符，仍應調查其他證據以資審認，必告訴人所述被害情形，無瑕疵
    可擊，而就其他方面調查又與事實相符，始足據為認定犯行之基礎。此之所謂證
    據係指積極之證據而言，故如無確切之積極證據，足以證明被告之犯罪事實，即
    令被告不能為有利之反證，亦不能遽論以罪刑。亦即認定不利於被告之事實，須
    依積極證據，苟積極證據不足為不利於被告事實之認定時，即應為有利於被告之
    認定，更不必有何有利之證據（最高法院三十年上字第八一六號判例參照）。次
    按刑法第三百三十九條之詐欺罪，係以行為人於行為之初，即意圖為自己不法所
    有為其主觀構成要件。又債務人於債之關係成立後，如有債務不履行之情形，在
    一般社會經驗上可能之原因甚多，縱有遲延給付或不為給付之情事，苟無足以認
    定其在債之關係發生時即自始故意藉此詐財之積極證據，揆諸上開說明，仍不得
    僅以違反債信之客觀事態，推定債務人原有詐欺取財之不法意圖。
三、訊據被告乙○○、丁○○固不否認有於右揭時地，向告訴人丙○○借貸五百萬元
    等情，惟堅決否認有何詐欺取財之犯行，二人均辯稱：當初是因為作生意，才向
    告訴人借錢，但因為經營擴張太快，生意失敗，才會欠告訴人錢，借錢後都有付
    利息，付了一百多萬元，才因生意失敗，無法繼續付利息及還錢，不是存心要詐
    騙告訴人等語。經查：
（一）被告乙○○、丁○○於八十八年五月間，以需錢周轉應急為由，分次向告訴人
      丙○○借貸三百萬元及二百萬元，共計五百萬元，業據被告二人供承在卷，復
      為告訴人所是認，可見被告二人於借款之初，即未對於告訴人隱瞞渠等亟需借
      款周轉應急之經濟上窘境。又被告乙○○與丁○○所經營之萬家隆股份有限公
      司，自八十八年五月起至八十八年七月止，在台南區中小企業銀行之帳戶，總
      計支出金額達一千六百餘萬元，此有台南區中小企業銀行西螺分行支票交易明
      細一份在卷可佐，另被告乙○○於第一商業銀行西螺分行自八十八年五月起至
      八十八年七月止，總計支出一千六百餘萬元，此有第一商業銀行支票交易明細
      一份在卷可按，參以被告乙○○所簽發之支票，直至八十八年九月十七日始被
      銀行拒絕往來，此有台南區中小企業銀行西螺分行九十年五月二十日（九○）
      南銀螺分字第○六五號函在卷可佐，足認被告乙○○於向告訴人丙○○借貸之
      初，其資力狀況尚稱良好，亦非已無清償之能力。從而，被告二人於向告訴人
      借款之初，既未隱瞞渠等亟需借款周轉應急之經濟上窘境，亦非已無清償之能
      力，自難認被告二人向告訴人借款，有何施用詐術之行為。而告訴人於獲知被
      告二人亟需借款周轉應急後，於個人並無現款足資借貸之情形下，仍願允予借
      貸，並向台南區中小企業銀行貸款，再行借予被告二人，無非係基於其與被告
      二人之朋友情誼而為之，亦難認有何致陷錯誤而為財物給付之情。
（二）且被告二人於向告訴人借款之時，曾簽發支票二十張予告訴人，以為借款本金
      及利息之給付，其中發票日為八十八年六月十日、八十八年七月十日、八十八
      年八月十日之支票各二紙，共計六紙，經告訴人屆期提示，均已兌現，金額共
      計六十萬元，已據告訴人供陳在卷，並有台南區中小企業銀行函暨函附之支票
      影本、支票兌現明細、彰化商業銀行西螺分行八十九年十二月二十六日彰螺字
      第二一八七號函暨函附支票影本及支票兌現明細等資料在卷可佐，若被告果有
      詐欺取財之故意，自應於八十八年五月間自告訴人處取得五百萬元之借款以後
      ，即將前揭支票存款帳戶之款項提領一空，豈有任由告訴人先後於八十八年六
      月十日、七月十日及八月十日提示支票，領得用以支付借款利息，共計六十萬
      元之票款之理？益徵被告乙○○、丁○○應無詐欺取財之故意及不法所有之意
      圖。
（三）復參以民事債務人於債之關係成立後，其有未依約定本旨履行者，在社會一般
      交易經驗上常見之原因非一，舉凡因不可歸責自己之事由而不能給付，或因合
      法主張抗辯而拒絕給付，甚至在負債之後另起惡意遲延給付，皆有可能，非可
      盡予推定為自始無意給付之財產犯罪一端。而刑事被告依法不負自證無罪之責
      任，若無足可證明其自始意圖不法之積極證據，縱使就所負債惡意違約不為履
      行，仍為民事上之問題，要難違反刑事訴訟法第一百五十四條之規定，以單純
      債務不履行之狀態推測其負債之初已有犯罪之故意。綜上所陳，被告乙○○、
      丁○○二人所辯，並未詐欺等語，應堪採信。本件純屬民事糾葛，與刑責尚無
      干涉，當事人間若有爭執，應另循民事途徑解決，始為正途。此外，復查無其
      他積極證據足認被告乙○○、丁○○涉有詐欺取財之犯行，被告乙○○、丁○○犯行既屬不能證明，揆諸首揭法條及判例意旨，自應為被告乙○○、丁○○
      無罪之諭知。
據上論斷，應依刑事訴訟法第二百九十九條第一項前段、第三百零一條第一項，刑法
第二條第一項前段、第三百五十二條、第四十一條第一項前段、第七十四條第一款，
罰金罰鍰提高標準條例第一條前段、第二條，判決如主文。
本案經檢察官劉海倫到庭執行職務。
中　　　華　　　民　　　國　　　九十一　　　年　　一　　月　　二十九　　日
                                        臺灣雲林地方法院刑事第二庭
                                            法　官
右正本證明與原本無異。
如不服本判決，應於判決送達後十日內，向本院提出上訴狀。（須附繕本）
